【裁判字號】    97,訴,537
【裁判日期】    971021
【裁判案由】    殺人未遂等
【裁判全文】
臺灣苗栗地方法院刑事判決               97年度訴字第537號
公  訴  人  臺灣苗栗地方法院檢察署檢察官
被      告  乙○○
                    現因本案羈押於臺灣苗栗看守所
選任辯護人  許智捷律師
上列被告因殺人未遂等案件，經檢察官提起公訴（97年度偵字第
3322號），本院判決如下：
    主  文
乙○○犯毀損他人物品罪，處有期徒刑捌月；扣案之檳榔刀壹把
沒收。又殺人未遂，處有期徒刑伍年陸月；扣案之菜刀壹把沒收
。應執行有期徒刑陸年；扣案之檳榔刀號及菜刀各壹把均沒收。
    事  實
一、乙○○於民國97年7 月13日18時30分許，行經苗栗縣西湖鄉
    ○○村○ 鄰○○○ 號○道路時，見丙○○所有未懸掛車牌之
    農用自用小貨車停於路旁，竟基於毀損他人物品之犯意，持
    檳榔刀將該小貨車之4 個輪胎均刺破，致該4 個輪胎均毀損
    而不堪使用。
二、嗣於同日18時40分許，經警據報，由苗栗縣警察局通霄分局
    警員鍾延全會同丙○○及丙○○之子甲○○前往乙○○位在
    苗栗縣西湖鄉高埔村9 鄰山頂3 號之住處，欲查問乙○○上
    開毀損案件時，乙○○明知前往處理之丁○○係身著警察制
    服之警察，竟基於妨害公務及殺人之犯意，持其住處房間床
    頭之菜刀，由上往下朝丁○○頭部及身體猛力揮砍，嗣經丁○○閃躲退開並逃離房間後，乙○○仍繼續持該菜刀追砍丁○○及在其住處房間外三合院空地等待之丙○○、甲○○至
    其住處三合院外道路之路口，且於砍殺鍾延全及追砍鍾延全
    、丙○○、甲○○同時向丁○○等人喝叱：幹你娘，給你死
    等語。嗣經丁○○、丙○○、甲○○等人持竹棍抵擋及閃避
    得當，始倖免於難。後經支援員警到場後，始將乙○○制伏
    而查獲上情，並扣得乙○○作案用之檳榔刀及菜刀各1 把。
三、案經丙○○、甲○○分別訴由苗栗縣警察局通霄分局報告報
    告臺灣苗栗地方法院檢察署檢察官偵查起訴。
    理  由
一、認定犯罪事實所憑之證據及理由：
  (一)證據能力：
  1.偵訊筆錄部分：（刑事訴訟法第159條之1 第2 項）
  (1)按刑事訴訟法為保障被告受公平審判及發現實體真實，於92
    年2 月6 日修正及增定公布施行之前及之後，對於人證之調
    查均採言詞及直接審理方式，並規定被告有與證人對質及詰
    問證人之權利，其中被告之對質詰問權，係屬憲法第8 條第
    1 項規定「非由法院依法定程序不得審問處罰」之正當法律
    程序所保障之基本人權及第16條所保障之基本訴訟權，不容
    任意剝奪，以確保被告之人權並求兼顧實體真實之發現（司
    法院大法官會議釋字第582 號解釋、最高法院94年度台上字
    第3728號判決意旨參照）。
  (2)又92年2 月6 日修正公布之刑事訴訟法第159 條之1 第2 項
    規定：「被告以外之人於偵查中向檢察官所為之陳述，除顯
    有不可信之情況者外，得為證據。」依其文義之形式解釋，
    似為被告以外之人於偵查中向檢察官所為之陳述，非顯不可
    信者，得為證據；然92年2 月6 日修正公布之刑事訴訟法，
    為保障被告之反對詰問權，已採納英美之傳聞法則，而被告
    以外之人於偵查中向檢察官所為之陳述，其本質屬傳聞證據
    ，依傳聞法則，原無證據能力，係因立法者以刑事訴訟法規
    定檢察官代表國家偵查犯罪、實施公訴，依法有訊問被告、
    證人、鑑定人之權，且實務運作時，偵查中檢察官向被告以
    外之人所取得之陳述，原則上均能遵守法律規定，不致違法
    取供，其可信性極高，為兼顧理論與實務為由，而例外設定
    其具備非顯不可信之要件時，得為證據。故此法條對被告以
    外之人於偵查中向檢察官所為之陳述所設非顯不可信之要件
    ，應解為屬於證據能力之規定，而非陳述內容證明力之問題
    ，至於被告以外之人於偵查中向檢察官所為陳述是否具備非
    顯不可信之要件而具有證據能力，「法院應就該被告以外之
    人於審判中及在檢察官面前所為陳述之外部附隨之環境或條
    件，比較判斷之。」（最高法院94年度台上字第1776號判決
    意旨參照）。
  (3)是本件證人即被害人丙○○、甲○○及證人鍾延全於偵訊中
    所為證述，業經本院賦予被告就其證述表達意見之機會（見
    本院卷第132 頁：97年10月7 日審判筆錄），又經本院比較
    檢驗公訴檢察官詢問證人時並無誘導或施壓等詢問之外部客
    觀環境，並就其等陳述時點乃發覺該等同案被告犯罪時即予
    訊問，其知覺事實之經過當無錯誤之危險，亦無其他干擾因
    素不當介入等附隨條件判斷，是本件證人丙○○、甲○○及
    鍾延全偵訊中所為證言具有證據能力，得為本案判斷基礎。
  2.職務報告書部分：（刑事訴訟法第159條之4 第1 款）
    本件苗栗縣警察局通霄分局警員鍾延全所製作之97年7 月13
    日之職務報告書，係公務員所製作之公文書，參酌刑事訴訟
    法第159 條之4 第1 款立法意旨可知，於刑事訴訟採證上之
    所以容許所謂特信性文書具有證據能力，乃係因此類公務或
    業務通常過程中所製作之證明或記錄文書，因具有公示性、
    例行性或機械性、良心性及制裁性等特徵，此種例行性之事
    業活動過程中之證明或紀錄文書，類型上虛偽之可能性極低
    ，具有足以取代反對詰問之特別可信的情況保證。且經查並
    無證據證明係公務員違背法定程序所取得，而職務報告書之
    製作係就報案者所述及警員實際處理案件情況如實紀錄，以
    便有助於將來後續之偵查工作，復有刑法第213 條公務員登
    載不實罪之刑事懲罰，足資警惕警員於製作公務上文書紀錄
    之真實性保證，經查本件職務報告文書之製作並無顯不可信
    之情況，且被告與證人即警員鍾延全之間並無怨隙仇恨，是
    紀錄之人當無刻意忽略記載或為虛偽記載之理由或可能，自
    可期待其具有特別之信用性，而依刑事訴訟法第159 條之 4
    第1 款之規定，自有證據能力，被告辯稱上開文書屬審判外
    意見陳述，無證據能力云云，顯非可取（見本院卷第133 頁
    ）。
  (二)供述證據：
  1.證人丙○○之偵訊筆錄：證明本件犯罪事實欄一、二之事實
    經過。（見97年度偵字第3322號偵查卷第58～59頁）
  2.證人甲○○之偵訊筆錄：證明本件犯罪事實欄二之事實經過
    。（見97年度偵字第3322號偵查卷第58～59頁）
  3.證人鍾延全之偵訊筆錄：證明本件犯罪事實欄二之事實經過
    。（見97年度偵字第3322號偵查卷第57頁）
  (三)非供述證據：
  1.證人即員警鍾延全之職務報告書：證明本件犯罪事實欄二之
    事實經過。（見97年度偵字第3322號偵查卷第7 頁）
  2.證人丙○○97年7 月24日偵訊中繪製之檳榔刀草圖1 張：證
    明被害人丙○○目擊被告毀損其所有農用自用小貨車輪胎所
    用兇器之事實。（見97年度偵字第3322號偵查卷第60頁）
  3.相片8 張及扣案被告所有之檳榔刀及菜刀各1 把：證明被害
    人丙○○所有農用汽車輪胎遭被告持檳榔刀毀損及被告使用
    菜刀追砍被害人丙○○、甲○○及鍾延全之事實。（見97年
    度偵字第3322號偵查卷第25～28頁、贓證物庫）
二、對於被告辯解本院判斷：
  (一)訊據被告乙○○對於其持菜刀追砍證人鍾延全、丙○○及甲○○之事實固坦承不諱，惟矢口否認有何毀損之犯行，及妨
    害公務與殺人之犯意，而辯稱：
  1.就毀損部分：
    依照證人丙○○之證詞，其發現當時距離小貨車之距離，相
    當法庭至法院大門口之間約2 、30公尺之距離，加上從警員
    照片可看出四周圍都長滿了雜草，雜草高度相當一個人的高
    度，被害人梯田又在屬於下坡路段由下往上看的情況視線又
    遭到雜草遮蔽，故證人當時應無法看到被告有沒有在刺汽車
    輪胎這件事，且證人丙○○所繪檳榔刀草圖係三角形，與扣
    案之檳榔刀有一定弧度兩者型態完全不同，故應認證人沒有
    看到被告為毀損犯行云云。
  2.就殺人未遂及妨害公務犯行部分：
    由證人鍾延全之證詞可知，證人即警員鍾延全事實上並沒有
    經過被告同意即直接踏入被告之房間，且當時被告是躺在床
    上睡覺，突然剎那之間有人進來，故誤以為有歹徒侵入住宅
    ，故方基於正當防衛持刀驅使對方離開，從證人甲○○手機
    當時錄音內容亦可知被告也是一直要求警員他們退出他的房
    間，結果警員不退出，他才持刀，而被告揮舞的狀況一直到
    警員他們離開到三合院門口才沒有繼續作，顯然被告之目的
    係在威嚇，要求警員他們離開而已；且警員當時雖然有著警
    察制服，但現在社會經常也有歹徒是穿著警員制服，當時被
    告在突然醒來的狀況下去質疑警員到底是不是真的，從而再
    打電話去確認，即表示其質疑警員之真偽，其又覺得警員的
    進入並沒有任何搜索票的情況下，要求警員離開也是合法的
    行使權利，整個過程裡面也沒有任何人受傷，顯然在權利行
    使上亦無所謂的過當，故不構成殺人及妨害公務之犯行；且
    縱認有防衛過當，亦請求酌減其刑云云。
  (二)對被告乙○○之辯解，本院認為不能採信，理由如下：
  1.就毀損部分：
  (1)經查，由證人丙○○偵訊及審理時證述：證人丙○○發現被
    告乙○○毀損其汽車時證人丙○○所站立之地點；並同時參
    酌證人丙○○於審理中所繪製現場圖觀察可知（見本院卷第
    148 頁）：「（問：當天發生情形如何？）本來在田裡割稻
    子，我車子停放在路邊，被告剛好被一個女孩子用機車載他
    回家，被告就叫我，我就過去，那女孩子就講，（人家要工
    作）我騎的人可以過就好了，後來那女孩子騎走（載他回去
    之後），我就回去割稻子，一下子被告就拿檳榔刀在割我車
    子的輪胎，我在叫，他就拿檳榔刀追到我田裡來，他說沒有
    刺到，我不甘願，有追過來，我當時就叫我父親叫我小孩去
    報警。」、「（問：當時在田裡面是只有你還是有別人？）
    我父親在後面。」、「（問；是你走到小貨車旁邊，他才追
    你的？）不是他一叫，我們在田裡一看到他，我們在站起來
    的時候，就會叫，這樣兩塊，我是從這塊過去，他是從這塊
    過來，就站在那個交接點。」、「（受命法官問：以你的位
    置往外面約多遠？你有沒有親眼看到他刺？）有，因為我是
    站著，工作的時候我是站著弄，我是站著的。」「（問：多
    遠？）我看大概到法院大門口那裡。」、「（問：30公尺？
    ）2 、30公尺。」、「（問：中間還有一些草對不對？）沒
    有，那沒有草，因為我花生拔起來了，那草是在外面。」、
    「（問：你站起來可以看到他？）可以。」、「（問：你看
    到他怎樣的動作在刺你的輪胎？）用割的。」（見偵查卷第
    58頁、本院卷第60、90、92～93頁），並參酌證人丙○○所
    繪製本院卷第148 頁現場圖可知，當時證人丙○○係站立在
    其所有農用自小貨車所停靠道路左側四塊田地中位於左下角
    之田地裡割稻，而向停放於現場圖中道路旁之農用自小貨車
    張望，且當時田地之前所種植作物花生亦剛收成，復無種植
    其他高度及人之作物，視線並未遭遮蔽，故證人丙○○證稱
    其可看見距離其約2 、30公尺之被告割破證人所有農用自小
    貨車輪胎等語，應可採信；又證人丙○○於發現被告後，即
    向現場圖中四塊田地之中央移動，被告則由汽車旁道路往田
    地中央移動，雙方於四塊田地之中央碰面後，被告乃告知證
    人丙○○「沒有刺到，他不甘願」等語。故被告辯稱：被害
    人梯田在屬於下坡路段由下往上看的情況視線又遭到雜草遮
    蔽，證人應無法看到被告割破輪胎云云，應屬誤解證人丙○○所發現之地點係位在汽車駕駛座該側旁邊之田地中，且復
    自其所站立地點觀察，田地之坡度非陡，地勢係屬平坦，又
    無種植足以遮蔽視線之作物，業經證人證述明確（見本院卷
    第71頁），再參酌偵查卷第25頁現場照片第1 張，可知系爭
    汽車駕駛座該側旁之草地僅有一部分雜草至多達於人之膝蓋
    長度，平均高度非高，並不會阻礙證人站起來之觀察視線範
    圍，是被告辯稱：汽車四周圍都長滿了雜草，雜草高度相當
    一個人的高度云云，即無可採。
  (2)另就證人丙○○所繪製檳榔刀草圖，與扣案之檳榔刀照片詳
    細比對（見偵查卷第28頁、第60頁），可知被告所繪製刀身
    與扣案實物照片之刀身造型，均大致為內角30度60度90度而
    斜邊呈略顯圓弧形之三角形，二者之造型極為相似，僅刀柄
    之位置有所不同，惟此由證人丙○○對被告所持刀器種類，
    其顯而易見之觀察重點當在刀刃之造型，且刀柄係握於被告
    手中，於證人遭被告追趕之同時，對於刀柄連接刀身之位置
    非必然完全可苛求至正確無誤，是草圖所繪製刀柄之位置雖
    與實物略有出入，惟仍無礙於證人丙○○確實曾目擊被告持
    該檳榔刀割破其所有汽車輪胎事實之認定，是證人辯稱兩者
    型態完全不同云云，即屬難以採信。又扣案檳榔刀係自被告
    房間內所扣得，被告辯稱扣案檳榔刀非其所有，亦無可信，
    且員警鍾延全於入內查案時，亦看見被告房間內放置該扣案
    之檳榔刀（見本院卷第118 頁），故該扣案檳榔刀係屬被告
    所有，應堪認定。
  2.就殺人未遂及妨害公務犯行部分：
    關於被告於事實欄二、所述時、地持菜刀接連向證人鍾延全
    、丙○○及甲○○等人揮砍等情，業據上開證人於偵查中指
    訴歷歷，並於本院審理時結證甚詳。而被告固辯稱其係屬正
    當防衛，並無殺人及妨害公務犯行云云，惟：
  (1)就殺人未遂罪之構成要件該當性：
  首按刑法上殺人罪與傷害罪之區別，應視行為人有無殺意為
    斷，以戕害他人生命之故意，著手於刺殺之實行而未發生死
    亡之結果，為殺人未遂；倘無使人喪失生命之故意，僅在使
    其身體、健康受到傷害，則為傷害罪，二罪皆發生傷害之結
    果，祇其主觀犯意及身體傷害程度不同而已。被害人所受傷
    害之程度及部位，固不能據為認定有無殺人犯意之唯一標準
    ，但被害人所受傷害之程度、部位，及加害人之下手情形如
    何，於審究犯意方面，仍不失為重要參考資料；至其殺意之
    有無，雖不以兇器之種類及及傷痕之多少等，為絕對之認定
    標準，但加害人下手之部位、用力之輕重、砍向部位之手段
    ，佐以其所執兇器、致傷結果、與被害人之關係暨行為後之
    情狀，仍非不可藉為判斷有無殺意之心證依據予以綜合觀察
    論斷，此有最高法院20年度非字第104 號判例、47年度臺上
    字第1364號、84年度臺上字第3197號、85年度台上字第1608
    號、87年度臺上字第3121號判決可資參照。
  次按，行為人對於構成犯罪之事實，明知並有意使其發生者
    ，為直接故意，亦稱確定故意；對於構成犯罪之事實，預見
    其發生而其發生並不違背其本意者，為間接故意，亦稱不確
    定故意；二者雖均為犯罪之責任條件，但其態樣並不相同，
    故刑法第13條第1 項、第2 項分別予以規定，以示其惡性之
    評價有輕重之別。且刑法第13條第2 項規定之間接故意「以
    故意論」者，因以行為人對於構成犯罪之事實，預見其發生
    ，而其發生並不違背其本意為要件，自須以有「構成犯罪事
    實之發生」為前提，然後方能本此事實以判斷行為人有無犯
    罪之間接故意（最高法院民國45年台上字第852 號判例意旨
    參照）；而未遂犯因客觀上並未發生犯罪之結果，無從本於
    此項結果之發生，以判斷行為人主觀上是否「預見其發生而
    其發生並不違背其本意」，是依未遂犯與間接故意犯之性質
    而言，二者是否相容，自有研求之餘地。（最高法院97年度
    台上字第73號判決、97年度台上字第612 號判決意旨足資參
    照）
  經查，本件被告乙○○係以殺人犯意而為揮砍及追砍行為，
    此自其所持之菜刀質量沈重且屬利刃（見偵查卷第28頁），
    持之向人揮砍得對人產生傷害甚至死亡結果，乃為被告所明
    知；又頭部與軀幹均為人體之重要部位，被告持菜刀朝被害
    人鍾延全之頭部及軀幹猛力揮砍，並任意追砍鍾延全、丙○○及甲○○，均足致人於死，亦為被告所明知，而有意使被
    害人等死亡之結果發生。詳言之：
  a.就本件被告持刀欲砍殺被害人鍾延全及追砍被害人3 人時之
    情狀：「（問鍾延全：被告常熬你頭部揮砍的時候，當時的
    用利程度可不可以跟我們說明一下？）他一邊揮砍，一邊說
    要給我死。」、「（問：有多快？如果身體被砍倒是不是會
    足以造成很重的傷害？）就一下子很快就砍下來這樣子。一
    定會的。」、「（問：當時他朝你頭部砍下來的時候，被告
    離你多遠呢？）一步遠。」、「（問：乙○○拿刀砍你的時
    候，你看到作什麼樣的反應呢？）我就閃躲，然後就開始跑
    給他追了，然後他看我追不到我，又再去追被害人父子2 人
    。」「（問：當時被告在揮砍的時候的情緒可不可以跟我們
    說明一下？）簡直等於是快瘋狂了。」。「（問：那他面對
    面的時候你與被告保持距離大約多遠？是往你身體哪個地方
    砍？）剛開始的時候是1 、2 步左右，往頭部砍。」、「（
    問：那你往那邊閃？為什麼你會閃得開？）一定會跑，一定
    是往後退。」、「（問：你是往後退的仰，然後你就往後退
    了？）對。」「（問丙○○：乙○○拿菜刀後來警察靠近的
     時 候，他作什麼事情呢？）就這樣子一直要砍一直要砍（
    筆劃手持刀動作上下揮動）。」。「（問：甲○○：拿刀出
    來是什麼樣的狀況呢？）就混亂，就他拿刀出來，我爸就拿
    棍子在那邊打。」、「（問：是你罷拿棍打，還是給警察打
    ？）給警察打，然後我爸在那邊檔。」、「（問：你那時候
    感覺是怎麼樣？）就有點怕，然後我本來想拍的時候，他就
    突然衝過來。」（見本院卷第102 、108 ～113 頁、第69～
    70頁、第84頁、第123 ～124 頁）。
  b.是綜上證述內容可知，被告不僅朝被害人鍾延全揮砍部位為
    人體重要部份之頭部及軀幹，並向被害人鍾延全、丙○○及
    甲○○任意追砍，且因被告所持以殺人之兇器為質量甚重、
    銳利之大型菜刀，復考量被告當時情緒激動之程度，是力道
    、速度均未見節制，可知被告當時用力之猛、揮擊之狠，倘
    被害人等未及時以竹棍阻擋及適時躲避，其性命即有旦夕之
    危，被告對於被害人等可能因此砍傷產生死亡之結果，主觀
    上當有所認知並有意使其發生，而非主觀上預見其發生而其
    發生並不違背其本意之未必（間接）故意，其具有殺人之確
    定故意，至為明確。被告乙○○殺人未遂罪之構成要件該當
    ，當屬無疑。
  (2)就殺人未遂罪之違法性：
    被告雖辯稱其揮砍菜刀僅在驅趕被害人等而屬正當防衛可阻
    卻其行為之違法性云云，惟查，本件被告於員警鍾延全已退
    出房間至房門並接受電話表明身份後，應認此時並無現在不
    法侵害之存在，乃被告竟執意持厚重之菜刀1 把，持續猛烈
    追砍被害人鍾延全，且揮砍時被害人鍾延全時距離僅一步之
    距離，罔顧鍾兆成之性命安危及逃命可能，刀刀朝被害人鍾
    延全頭、頸部之致命處揮砍；並於其住處房間外三合院之空
    地上持續追砍被害人鍾延全、丙○○及甲○○3 人，觀其客
    觀行為舉止，與以菜刀威嚇他人以表驅趕之情狀大所逕庭，
    ，且自其客觀行為觀察其所排除侵害手段顯然非出於正當防
    衛意思，而被告任何一刀之錯砍，均足致人命喪，益徵被告
    所辯，顯屬臨訟卸責之詞，難以憑採，詳言之：
  按，所謂正當防衛，須對於現在不法之侵害而出於防衛自己
    或他人權利之行為者，始足當之，刑法第23條前段定有明文
    。而本件被告並無從主張成立正當防衛或防衛過當之餘地，
    蓋本件並無現在不法侵害之存在，且自被告之行為情狀觀察
    亦難認被告當時主觀上具有正當防衛之意思，詳言之：
  a.經查，被告所居住之房屋為傳統之三合院，犯罪事實發生當
    時，三合院之外部大門因之前921 地震震垮而無法關閉，被
    告當時所休憩之房間房門則未關上，故證人員警鍾延全經告
    知被告其為警察後即進入被告房間欲詢問被告是否割破證人
    丙○○所有之汽車輪胎（見本院卷第79～98頁、99～107 頁
    ），故本件重點乃在於員警鍾延全之行為是否構成「現在不
    法之侵害」？
  b.自員警鍾延全當時進入被告房間之主觀意圖觀察：
    按依警察勤務條例第11條規定：「警察勤務方式如下：一、
    勤區查察：於警勤區內，由警勤區員警執行之，以家戶訪查
    方式，擔任犯罪預防、為民服務及『社會治安調查』等任務
    ；其家戶訪查辦法，由內政部定之。」；復依內政部96年12
    月13日頒訂公佈「警察勤務區查訪辦法」第6 條規定：「警
    勤區員警實施家戶訪查，應著制服或出示警察服務證表明身
    分，並告知訪查事由。警勤區員警未依前項規定執行訪查者
    ，受訪查者得拒絕之。」又第13條規定：警察勤務方式如下
    ：警勤區員警實施訪查時，應經訪查之住居人、事業負責人
    或可為事業代表之人同意並引導，始得進入其適當處所辦理
    。經查員警鍾延全為接受報案當時值勤人員，於接受報案後
    著警察制服，為進行社會治安調查而進入被告未上鎖之三合
    院住處，並於未上鎖之被告房間門口處附近呼喊被告姓名並
    告知被告其為警察，其乃意在釐清毀損他人物品案之事實經
    過而欲詢問被告，其主觀上並無任何不法侵害他人住宅之意
    圖，被告房間雖屬需經住居人同意始得進入訪查之適當處所
    ，惟員警鍾延全違反之情節甚屬輕微，且亦無何「積極」破
    壞房門、安全設備，及「不法」侵入之客觀行為情狀（見本
    院卷第99頁），故無法認定被害人鍾延全具有主觀不法侵入
    意圖。
  c.不法侵害行為之客觀存在時點觀察：
    更重要者，被告於員警踏入後雖表示不相信證人鍾延全為警
    察，而打電話至警察局及憲兵隊確認，而於此同時，警員乃
    已應被告之要求，『退出被告房間』，此時不法侵害情狀即
    已解除；後證人鍾延全並應被告要求接下電話表明身份後，
    始再踏入房門，自此連續客觀行為觀察可知，被告於持菜刀
    揮砍警員鍾延全當時並無現在不法之侵入住宅侵害存在：蓋
    經查，「（問：他不相信你是警察？）對。」、「（問：所
    以他有沒有趕你出去，要求你出去？）有，我就退到（房間
    ）門口，然後後面他打電話給我們110 的時候，他電話丟給
    我接，我才進去的。」（見本院卷第106 ～107 頁），比對
    證人丙○○之證言：「（問：乙○○沒有同意他進去對不對
    ？）有沒有同意那我不曉得，他問他說你有沒有拿刀子去刺
    人家的輪胎。」、「（問：是在裡面問還是在外面問？）就
    站在門口。」、「（問：有沒有進去？）那個時候還沒有進
    去，後來聽他打電話，他去跟他講，他打電話以後，後來憲
    兵隊然後就叫他接到警察局，『然後警察局可能又叫他聽電
    話，他就進去了』。」（見本院卷第79頁）等語，即臻明瞭
    。
  復查，於證人鍾延全因接下電話而進入房間，並告知警察局
    其員警身份掛下電話後，此時當認並無現在不法之侵害存在
    ，已如前述；且自被告乙○○於證人鍾延全掛上電話後之行
    為，其所為行為已非屬正當防衛行為：
    「（受命法官問：你一到那裡就跨進去了嗎？還是在外面先
    喊？）沒有我在外面。」、「（問：你喊什麼？）我說我是
    派出所的員警，你是有涉嫌毀損罪，我來問案情這樣。」「
    （問：你進去到哪裡？）進去門口裡面而已，就隔著這樣問
    。」、「（問：他打電話是到客廳打還是在房間打？）房間
    ，他房間裡面就有電話在床鋪頭，『然後後面就說我長官要
    跟我講話』、「（問：『叫你進來接電話就對了？』）對，
    然後我就進去接電話了。」」、「（受命法官問：接完電話
    你掛了，然後呢？）他還是很生氣，然接電話的時候看到床
    鋪頭上有檳榔刀，我就知道可能會，掛掉之後就退出門口。
    」、「（問：你說他拿菜刀的時候是什麼時候？）就掛完電
    話以後，然後就很生氣的一直罵，我說你不要那麼氣，他就
    開始抓狂了從床鋪附近又不知道從哪裡拖出1支菜刀。」、
    「（問：你就一掛完電話看到檳榔刀你就先退到房間門口了
    ？）對。」、「（問：然後他很生氣的罵你幾句之後，他就
    拿了菜刀起來？）對。」、「（問：你還是站在那裡？）我
    說你幹嘛？砍殺警察？他說一樣，反正就是給你死就對了，
    你進來我房間裡面，我就是要給你死。」、「（問：然後你
    就往外跑了？）我就往外跑了。」（見本院卷第107～120頁
    ）。綜上證述內容可知，證人鍾延全於應被告要求進入被告
    房間接下並掛上電話後即主動退至房間門口，而並無不法侵
    入他人住宅之犯意，且繼續維持原和平狀態並尊重被告之意
    願，惟被告乃無視於警員之善意行為，乃於此時逕自持菜刀
    開始追砍被害人鍾延全、丙○○及甲○○，其所據以排除侵
    害之手段乃係持菜刀由上往下朝員警鍾延全頭部砍下2 、 3
    次，顯已非屬排除侵害之合理行為，並持續追砍至三合院以
    外之一小段路程直至路口，始放棄砍殺，故縱認無門口之三
    合院空地係屬被告個人住宅範圍，惟被害人鍾延全、丙○○
    及甲○○等3 人既已退出三合院範圍，則當屬侵害行為已不
    存在，惟被告仍繼續追砍被害人等至三合院外路口，是顯難
    認其客觀上合致於排除不法侵害要件；更重要者，自被告持
    菜刀由房間內砍殺被害人鍾延全，直至房間外並口呼：給你
    死之連續動作可知，被告當時其意已顯非在排除侵害，而有
    殺人之認知與意圖，故於追砍被害人3 人時，並無正當防衛
    主張之可能，應堪認定。
  綜上析述，被告辯稱其係出於正當防衛而為追砍員警鍾延全
    之行為，且並未追砍證人丙○○及甲○○云云，因於被告行
    為當時並無現在不法侵害存在，且其行為亦難於認定係在排
    除不法侵入住宅之侵害，故被告之辯稱尚難憑採。
  (三)綜上析述，被告所辯無非飾卸之詞，均不足採信。本件犯罪
    事實，業經證人鍾延全、丙○○及甲○○蒞庭就當日犯罪情
    節詳細證述（見本院卷第58～131 頁：97年10月7 日審判筆
    錄），並經交互詰問程序，關於追砍證人丙○○及甲○○之
    事實經過，情節大致一致，而被告與證人鍾延全、丙○○及
    甲○○並無怨隙仇恨，當無誣陷被告於罪之可能，且證述態
    度均誠懇自然，經本院觀察所得心證，認證人所述信屬真實
    可採；又扣案用以行兇之菜刀1 把質地厚重乃具有殺傷力之
    事實，殆無可疑。其殺人未遂、妨害公務執行及毀損器物之
    犯行，經由上述各節參互佐證，本件事證明確，足堪認定，
    應予依法論科。
三、論罪科刑之理由：
  (一)被告成立之犯罪：
  1.核被告乙○○就事實欄一所為係犯刑法第354 條第1 項之毀
    損他人物品罪。就事實欄二所為，係犯刑法第135 條第1項
    之妨害公務執行罪、刑法第271 條第2 項、第1 項之殺人未
    遂罪。又被告於須臾時間內，持菜刀先揮砍被害人鍾延全，
    再接續追砍被害人丙○○及甲○○，前後動作一貫，且其揮
    砍鍾延全之本意即在利用菜刀揮砍動作阻礙公務員執行公務
    ，應認被告乃同時基於單一之殺人犯意及妨害公務單一犯意
    而為揮砍菜刀之接續行為：就被告先砍殺鍾延全之行為而言
    ，係犯妨害公務執行及殺人未遂罪，乃以一行為侵害私人及
    國家不同法益，為異種想像競合犯，應從一情節較重之殺人
    未遂罪處斷；又其於緊密之時間地點接連砍殺鍾延全、丙○○及甲○○，侵害數生命法益，均係犯殺人未遂罪，為同種
    想像競合犯，應從一重之殺人未遂罪處斷。又被告已著手於
    殺人犯罪行為之實行，而未發生死亡之結果，為未遂犯，著
    依刑法第25條第2 項規定按既遂犯之刑度減輕之。被告乙○○所犯毀損他人物品罪及殺人未遂罪，犯意各別、行為互殊
    ，應予分論併罰之。
  (二)量刑理由之說明：
    爰審酌被告僅因被害人丙○○之農用自小貨車停放路旁稍微
    妨礙其返家之道路便利，而心有不滿即持檳榔刀毀損他人輪
    胎，復於員警前往了解狀況時，因情緒激動即持菜刀任意追
    砍被害人等之頭、頸、背部，刀刀均有奪命之險，並妨害公
    務員職務之行使，其所造成之法益損害實非輕微，實應嚴懲
    重罰；並審酌被告於本院審理期間，始終矢口犯行，砌詞脫
    辯，顯見被告犯後實無悔意，犯後態度不佳，且尚未賠償被
    害人所受之損害，及其犯罪之動機、目的、所受之刺激、生
    活狀況、品行、智識程度為國中畢業及公訴人請求就毀損他
    人物品罪量處10月以上有期徒刑，殺人未遂罪請求依法量處
    等一切情狀，爰分別量處如主文所示之刑，並合定其應執行
    之刑，以示懲儆。
四、沒收部分：
    至扣案之菜刀及檳榔刀各1 把，均為被告所有而供被告犯罪
    所用，已如前述，均應依刑法第38條第1 項第2 款宣告沒收
    ，附此敘明。
五、適用之法律：
  (一)刑事訴訟法第299 條第1 項前段。
  (二)刑法第354 條、第135 條第1 項、第271 條第2 項、第1 項
    、第25條第2 項、第55條、第51條第5 款、第38條第1 項第
    2 款。
  (三)刑法施行法第1 條之1 。
本案經檢察官洪清秀到庭執行職務。
中    華    民    國    97    年    10    月    21    日
                  刑事第二庭審判長法  官  楊清益
                                  法  官  林大為
                                  法  官  林靜雯
以上正本證明與原本無異。
如不服本判決，應於判決送達後10日內向本院提出上訴狀（應抄
附繕本），其未敘述上訴理由者，應於上訴期間屆滿後20日內補
提理由書狀於本院，上訴於臺灣高等法院臺中分院。告訴人或被
害人如對於本判決不服者，應具備理由請求檢察官上訴，其上訴
期間之計算係以檢察官收受判決正本之日期為準。
                                  書記官  劉千瑄
中    華    民    國    97    年    10    月    21    日
附錄：本判決論罪科刑法條全文
中華民國刑法第354 條（毀損器物罪）
毀棄、損壞前二條以外之他人之物或致令不堪用，足以生損害於
公眾或他人者，處2 年以下有期徒刑、拘役或5 百元以下罰金。
中華民國刑法第135 條（妨害公務執行罪）
對於公務員依法執行職務時，施強暴脅迫者，處3 年以下有期徒
刑、拘役或3 百元以下罰金。
意圖使公務員執行一定之職務或妨害其依法執行一定之職務或使
公務員辭職，而施強暴脅迫者，亦同。
犯前二項之罪，因而致公務員於死者，處無期徒刑或7 年以上有
期徒刑；致重傷者，處3 年以上、10年以下有期徒刑。
中華民國刑法第271 條（普通殺人罪）
殺人者，處死刑、無期徒刑或10年以上有期徒刑。
前項之未遂犯罰之。
預備犯第1 項之罪者，處2 年以下有期徒刑。


司法院資訊處製作；財團法人民間司法改革基金會備份。
